ACORDAO-COMPLETO-2365094

ACÓRDÃO 827/2020 ATA 3/2020 - PRIMEIRA CÂMARA

VISTOS, relatados e discutidos estes autos da Tomada de Contas Especial instaurada pela Caixa Econômica Federal - CAIXA em desfavor dos Srs. Rômulo Barbosa Mattos, Prefeito de Envira/AM na gestão 2009/2012, e Ivon Rates da Silva, Prefeito daquele ente federado no interregno de 2005/2008, 2013/2016 e 2017/2020, em razão da não consecução dos objetivos pactuados no Contrato de Repasse 0197.550-07/2006, celebrado em 16/11/2006 entre a União, por intermédio do Ministério do Desenvolvimento Agrário - MDA, representado pela CAIXA, e aquela municipalidade e que teve como objeto o "Incentivo ao Aproveitamento Racional de Recursos Naturais de forma Sustentável e Melhoria de Comunicação e Intercâmbio com o Centro de Integração de Ações Territoriais - CIAT".  
ACORDAM os Ministros do Tribunal de Contas da União, reunidos em Sessão da 1ª Câmara, ante as razões expostas pelo Relator, em: 
9.1. excluir o Sr. Rômulo Barbosa Mattos da presente relação processual;
9.2 nos termos dos arts. 1º, inciso I, 16, inciso III, alínea c, e 19, caput, da Lei 8.443/1992, julgar irregulares as contas do Sr. Ivon Rates da Silva, condenando-o ao pagamento das quantias originais, abaixo discriminadas, com a fixação do prazo de quinze dias, a contar da notificação, para comprovar, perante o Tribunal (artigo 214, inciso III, alínea a do Regimento Interno) , o recolhimento da dívida aos cofres do Tesouro Nacional, atualizada monetariamente e acrescida dos juros de mora, calculados a partir das datas indicadas, até a data do efetivo recolhimento, na forma prevista na legislação em vigor:
	DATA 
	VALOR (R$) 

	23/4/2008
	41.349,67

	12/12/2008
	19.275,73

  9.3. aplicar ao Sr. Ivon Rates da Silva a multa prevista nos arts. 19, caput, e 57 da Lei 8.443/1992, no valor de R$ 11.000,00 (onze mil reais) , fixando-lhe o prazo de 15 (quinze) dias, a contar da notificação, para que comprove, perante o Tribunal (artigo 214, inciso III, alínea a, do Regimento Interno) , o recolhimento da dívida aos cofres do Tesouro Nacional, atualizada monetariamente desde a data do presente Acórdão até a do efetivo recolhimento, se for paga após o vencimento, na forma da legislação em vigor;
  9.4. autorizar, caso requerido, nos termos do art. 26 da Lei 8.443/1992, c/c o art. 217 do Regimento Interno/TCU, o parcelamento das dívidas em até 36 (trinta e seis) parcelas mensais e sucessivas, sobre as quais incidirão os correspondentes acréscimos legais (débito: atualização monetária e juros de mora; multa: atualização monetária) , esclarecendo ao responsável que a falta de pagamento de qualquer parcela importará no vencimento antecipado do saldo devedor, sem prejuízo das demais medidas legais;
  9.5. autorizar, desde logo, nos termos do art. 28, inciso II, da Lei 8.443/1992, a cobrança judicial da dívida, caso não atendida a notificação;  
9.6. determinar ao Município de Envira/AM que, caso ainda não tenha feito, efetue a devolução à atual Secretaria de Agricultura Familiar e do Desenvolvimento Agrário do montante de R$ 2.216,02 remanescente na conta específica do Contrato de Repasse 0197.550-07/2006 em 12/12/2008;
9.7. encaminhar cópia deste acórdão à Procuradoria da República no Estado do Amazonas, com fundamento no art. 209, § 7º, do RI/TCU.

Tomada de Contas Especial instaurada pela Caixa Econômica Federal em razão da não consecução dos objetivos pactuados no Contrato de Repasse 0197.550-07/2006 que teve como objeto o Incentivo ao Aproveitamento Racional de Recursos Naturais de forma Sustentável e Melhoria de Comunicação e Intercâmbio com o Centro de Integração de Ações Territoriais.

Primeira Câmara

Município de Envira/AM.

3. Responsáveis: Rômulo Barbosa Mattos (XXX.573.602-XX) e Ivon Rates da Silva (XXX.920.102-XX).

13.1. Ministros presentes: Walton Alencar Rodrigues (Presidente) e Vital do Rêgo.
13.2. Ministro-Substituto convocado: Marcos Bemquerer Costa (Relator).
13.3. Ministro-Substituto presente: Weder de Oliveira.

ACORDAO-COMPLETO-2469889

Acórdão de Relação 6496/2021 - Primeira Câmara

Acórdão de Relação

ACORDAO-COMPLETO-2425789

Acórdão 11278/2020 - Primeira Câmara

ACORDAO-COMPLETO-2543486

Acórdão de Relação 3879/2022 - Segunda Câmara

Segunda Câmara

MARCOS BEMQUERER

Trata-se da Tomada de Contas Especial instaurada pela Caixa Econômica Federal - CAIXA em desfavor dos Srs. Rômulo Barbosa Mattos, Prefeito de Envira/AM na gestão 2009/2012, e Ivon Rates da Silva, Prefeito daquele ente federado no interregno de 2005/2008, 2013/2016 e 2017/2020, em razão da não consecução dos objetivos pactuados no Contrato de Repasse 0197.550-07/2006 (Siafi 577047) .
2.	Mencionado ajuste foi celebrado em 16/11/2006 entre a União, por intermédio do então Ministério do Desenvolvimento Agrário - MDA, atual Secretaria de Agricultura Familiar e do Desenvolvimento Agrário, representado pela CAIXA, e aquela municipalidade.
3. 	O objeto da avença consistia no "Incentivo ao Aproveitamento Racional de Recursos Naturais de forma Sustentável e Melhoria de Comunicação e Intercâmbio com o Centro de Integração de Ações Territoriais - CIAT", com vigência estipulada inicialmente para o período de 16/11/2006 a 16/11/2007 (peça 1, pp. 61/73) .  
4.	Conforme disposto na cláusula quarta do termo de contrato, foram previstos R$ 116.600,00 para a execução do objeto, dos quais R$ 113.100,00 seriam repassados pela União e R$ 3.500,00 corresponderiam à contrapartida da municipalidade. 
5.	A verba federal foi repassada à municipalidade mediante a Ordem Bancária 2007OB900386, de 16/7/2007, no valor de R$ 113.100,00, (peça 1, p. 169) . O valor foi creditado na conta corrente da avença em 18/7/2007 (peça 1, p. 141) . 
6.	Daquele montante, foram desbloqueados R$ 62.841,42, sendo R$ 41.349,67 em 23/4/2008 e R$ 21.491,75 em 12/12/2008 (peça 1, p. 139) . Relativamente àquele valor, foram sacados R$ 60.625,40: i) R$ 41.349,67 entre 5 e 9/5/2008; e ii) R$ 19.275,73 em 26/12/2008 (peça 1, pp. 147/149 e 153) . O quantum restante - R$ 2.216,02 - permaneceu na conta corrente (peça 1, p. 153) .
7.	Transcrevo, a seguir, com os devidos ajustes de forma, a instrução constante da peça 34, por meio da qual a Secretaria do TCU no Estado do Amazonas analisou o presente feito:
"5. A tomada de contas especial foi instaurada pela Caixa Econômica Federal em 3/9/2015 (peça 1, p. 1 e 183) . O relatório do tomador de contas concluiu que a instauração da tomada de contas especial decorreu da não conclusão do objeto contratado, com dano ao erário apurado de R$ 60.625,40 (valor histórico) , sob a responsabilidade de Rômulo Barbosa Mattos e Ivon Rates da Silva (peça 1, p. 181-187) . O valor do débito atualizado foi registrado na conta 'Diversos Responsáveis Apurados', mediante a nota de lançamento 2015NL000347 (peça 1, p. 179) . 
6. A Controladoria Geral da União, em seu Relatório de Auditoria 2461/2015, concluiu que o Sr. Rômulo Barbosa Mattos (gestão 2009-2012) e o Sr. Ivon Rates da Silva (gestões 2005-2008, 2013-2016 e 2017-2020) encontram-se, solidariamente, em débito com a Fazenda Nacional pelo valor, atualizado até 3/9/2015, de R$ 133.552,53 (peça 1, p. 201-203) .
7. O Certificado de Auditoria e o Parecer do Dirigente do órgão de Controle Interno consignam a irregularidade das contas (peça 1, p. 205-206) . O pronunciamento ministerial consta na peça 1, p. 213.
8. Em instrução preliminar (peça 8) , apesar do posicionamento adotado no Relatório de TCE 168/2015, concluiu-se que apenas o Sr. Ivon Rates deveria ser responsabilizado pelo dano apurado, uma vez que o desbloqueio de parte dos recursos ocorreu nas datas de 23/4/2008 e 12/12/2008, sendo por ele utilizados. O Sr. Rômulo Barbosa não movimentou os recursos durante o seu mandato.
9. Por fim, propôs-se a citação do responsável [pelo débito acima descrito] (...) .
10. Em cumprimento ao despacho da Secretária (peça 10) , foi promovida a citação do Sr. Ivon Rates, por meio de seu representante legal, mediante Ofício 3176/2016-TCU/SECEX-AM, de 21/12/2016 (peça 11) , uma vez que a procuração por ele efetuada concedeu poderes a seus advogados para receberem citações (peça 3) .
11. O responsável requereu prorrogação de prazo, apresentando ao fim suas alegações de defesa, em 13/2/2017, conforme documentação acostada à peça 16, analisada na instrução constante na peça 17.
12. Em sua defesa, o Sr. Ivon informou que o objeto do contrato foi projetado para ser executado em três etapas, quais sejam: aquisição de um bote de alumínio de 7 metros, equipado com motor de popa de 15 HP; construção de uma casa em alvenaria para funcionar como miniusina de beneficiamento de açaí; aquisição dos equipamentos para a miniusina. 
13. Nesse sentido, acrescentou que, atendendo às orientações do projeto, efetuou a compra do bote de alumínio (peça 16, p. 13-17) e construiu a casa em alvenaria, conforme o projeto aprovado pela Caixa Econômica Federal, fato que se confirma com a prestação de contas apresentada à Concedente, incluindo fotografias da obra (peça 16, p. 18-29) . 
14. Alegou, ainda, que os equipamentos para a miniusina não foram adquiridos porque seu mandato já havia terminado, ficando esta última etapa para o sucessor concluir, Sr. Rômulo Barbosa Mattos, o que não foi executado. 
15. Foi mencionado que, ao reassumir o cargo em janeiro de 2013, o contrato em análise estava paralisado e o município totalmente inadimplente e com grandes dificuldades financeiras. Após o restabelecimento da ordem administrativa-financeira no município, autorizou a comissão de licitação da Prefeitura que procedesse às cotações de preço para a aquisição dos equipamentos, porém todas as tentativas foram infrutíferas, uma vez que não apareceu empresa interessada.
16. Em 2016, a municipalidade abriu nova cotação de preço, com apenas uma empresa interessada (Tecnint - Indústria e Equipamentos, com sede na cidade de Congonha/MG, peça 16, p. 30-37) . Contudo, por estar sediada em Minas Gerais, vinha encontrando dificuldade com o transporte dos equipamentos até a cidade de Envira, mas seria dada continuidade ao processo licitatório para conclusão da aquisição.
17. Alegou, também, que a Concedente só repassa os valores mediante apresentação da medição, acompanhada de nota fiscal e fotografias das diversas fases da obra, portanto, não se pode levantar dúvida de que o recurso repassado tenha sido utilizado no objeto do contrato. Portanto, considera que a apresentação à Caixa da prestação de contas dos valores repassados confirma a execução do projeto (peça 16, p. 38-58) . 
18. Ademais, justificou, em sua defesa, que os técnicos da concedente, em visita técnica, realizada em 31/7/2008, atestaram a execução de 67,65% da segunda etapa (peça 16, p. 59-60) . O relatório apontou, também, que naquela data, o prédio para funcionar a miniusina de beneficiamento de açaí já estava com a maioria dos itens executada, faltando apenas 20% de alguns itens, os quais, segundo o defendente, foram concluídos até o fim de 2008. 
19. Assim, como os valores repassados foram integralmente utilizados na execução do objeto do contrato e os bens adquiridos e o imóvel construído estão incorporados ao patrimônio do município, considera que não se pode falar em devolução de recursos. 
20. Por fim, requereu, para a solução do problema, que este Tribunal:
a) autorize a conclusão do objeto do contrato, adquirindo por conta do município de Envira/AM todos os equipamentos para a miniusina de beneficiamento de açaí, conforme projeto inicial; 
b) conceda o prazo de 120 (cento e vinte) dias, a contar do despacho de concessão do prazo, para a execução da proposta apresentada; 
c) determine a suspensão dos efeitos desta TCE; e
d) determine à Caixa Econômica Federal que proceda a nova visita técnica após os 120 dias do prazo concedido para expedição do laudo final de cumprimento do contrato. 
21. Dado o tempo transcorrido e considerando a solicitação do responsável, incluindo o fato de, em 2016, já haver um procedimento licitatório em andamento, em instrução (peça 17) propôs-se a realização de diligência ao concedente e ao Sr. Ivon Rates para que informassem se o objeto do ajuste já [havia sido] concluído.
EXAME TÉCNICO
22. Em cumprimento ao despacho do Secretário (peça 19) , foram realizadas as diligências. 
23. Para o Sr. Ivon Rates foram enviados para o endereço profissional constante na base de dados da OAB/AM (peça 23) de sua Procuradora, regularmente constituída (peça 3) , os Ofícios TCU/SECEX-AM 1112/2018, de 15/6/2018 (peça 24) , 1305/2018, de 16/7/2018 (peça 26) , 1557/2018, de 8/8/2018 (peça 30) e 1558/2018, de 8/8/2018 (peça 29) . Embora tenha obtido conhecimento das informações requeridas, conforme indicam os avisos de recebimento acostados às peças 25 e 32, o Sr. Ivon Rates não compareceu aos autos para prestar esclarecimentos adicionais.
24. Para a Caixa Econômica Federal foi enviado o Ofício 0813/2018-TCU/SECEX-AM, de 14/5/2018 (peças 20 e 21) . Em atendimento, por meio do Ofício 0523/2018/GEGOP, informou que foi instaurada tomada de contas especial pelo não cumprimento do objeto pactuado (peça 22) .
Análise
25. Considerando que não foram apresentados documentos capazes de comprovar que foram concluídas a aquisição e a instalação dos equipamentos, objeto da [terceira] etapa do Contrato de Repasse 0197.550-07/2006 (Siafi 577047) , bem como se a miniusina de beneficiamento de açaí se encontra em funcionamento, entendo que se deve dar andamento a esta tomada de contas especial, com base nos elementos constante nos autos. 
26. Embora tenha afirmado em sua defesa que os valores repassados foram integralmente utilizados na execução do objeto do contrato e os bens adquiridos e o imóvel construído estão incorporados ao patrimônio do município, o Sr. Ivon Rates não apresentou elementos capazes de comprovar o completo funcionamento do objeto pactuado.
27. Merece registro o fato de a [CAIXA] ter prorrogado o Contrato até 30/6/2016 (peça 1, p. 107) , mas ter dado andamento a esta TCE desde 2015, com envio ao TCU em janeiro de 2016. De acordo com as informações contidas nos autos, observa-se que os recursos desbloqueados foram empregados na finalidade prevista no Contrato, contudo, como não foi concluído, não houve o benefício social esperado.
28. Importante mencionar que o plano de trabalho (peça 1, p. 37 - 46) previa e execução em duas etapas: aquisição de motor de popa 15HP a gasolina com canoa de 7m, comando na frente, valor de R$ 13.200,00 e construção de miniusina de beneficiamento de açaí equipada, valor de R$ 103.400,00, ou seja, a simples construção do imóvel não pode ser considerada como conclusão de uma etapa acordada, tampouco o atendimento das necessidades da comunidade.
29.	Dados registrados no site da [CAIXA] (https://webp.caixa.gov.br/urbanizacao/siurbn/acompanhamento/ac_publico/sistema/asp/ptei_detalhe_contrato_occ.asp) indicam que as obras estão paralisadas. 
30. Assim, entendo que devem ser rejeitadas as alegações de defesa (...) , com julgamento pela irregularidade das contas, imputação do débito apurado e aplicação de multa.
Pretensão Punitiva
31. Com relação à ocorrência da prescrição da pretensão punitiva, este Tribunal aprovou por meio do Acórdão 1441/2016-TCU-Plenário incidente de uniformização de jurisprudência em que firmou o entendimento de que a matéria se subordina ao prazo prescricional de dez anos indicado no art. 205 do Código Civil, contado a partir da data de ocorrência da irregularidade a ser sancionada. 
32. No presente caso, os recursos federais foram desbloqueados em 23/4/2008 e 12/12/2008 (peça 1, p. 139) , não tendo se passado ainda o prazo prescricional de dez anos. Como a autorização da citação ocorreu em 19/12/2016, houve a interrupção do prazo prescricional, nos termos do art. 202, inciso I, do Código Civil. Consequentemente, não existe no presente processo óbice ao exercício da ação punitiva por parte deste Tribunal. 
CONCLUSÃO
33. Considerando que o Sr.  Ivon Rates da Silva não apresentou em sua defesa elementos que possam comprovar a conclusão do objeto pactuado e inexistindo nos autos elementos que permitam concluir pela ocorrência de boa-fé ou de outros excludentes de culpabilidade em sua conduta, propõe-se rejeitar suas alegações de defesa e que suas contas sejam julgadas irregulares com condenação em débito, bem como que lhe seja aplicada a multa prevista no art. 57 da Lei 8.443/1992."
8.	A proposta de mérito, placitada pelo escalão dirigente da Sec/AM, foi assim redigida (peça 34, pp. 5/6, 35 e 36) :
"I) excluir da relação processual o Sr. Rômulo Barbosa Mattos; 
II) rejeitar as alegações de defesa apresentadas pelo Sr. Ivon Rates da Silva; 
III) com fundamento nos arts. 1º, inciso I, 16, inciso III, alínea 'c' da Lei 8.443/1992 c/c os arts. 19, caput, e 23, inciso III, da mesma Lei, e com arts. 1º, inciso I, 209, inciso III e § 7º, 210 e 214, inciso III, do Regimento Interno, julgar irregulares as contas do Sr. Ivon Rates da Silva e condená-lo ao pagamento das quantias a seguir especificadas, com a fixação do prazo de quinze dias, a contar da notificação, para comprovar, perante o Tribunal (art. 214, inciso III, alínea 'a', do Regimento Interno) , o recolhimento da dívida aos cofres do Tesouro Nacional, atualizada monetariamente e acrescida dos juros de mora, calculados a partir das datas discriminadas, até a data do recolhimento, na forma prevista na legislação em vigor, abatendo-se, na oportunidade, os valores já ressarcidos:
	Data
	Valor (R$) 

	23/4/2008
	41.349,67

	12/12/2008
	19.275,73

IV) aplicar ao Sr. Ivon Rates da Silva a multa prevista no art. 57 da Lei 8.443/1992 c/c o art. 267 do Regimento Interno, com a fixação do prazo de quinze dias, a contar da notificação, para comprovar, perante o Tribunal (art. 214, inciso III, alínea 'a', do Regimento Interno) , o recolhimento da dívida aos cofres do Tesouro Nacional, atualizada monetariamente desde a data do acórdão até a do efetivo recolhimento, se for paga após o vencimento, na forma da legislação em vigor;
V) autorizar, caso requerido, o pagamento da dívida do Sr. Ivon Rates da Silva, em até 36 parcelas mensais e consecutivas, nos termos do art. 26 da Lei 8.443/1992 c/c o art. 217 do Regimento Interno, fixando-lhe o prazo de quinze dias, a contar do recebimento da notificação, para comprovar perante o Tribunal o recolhimento da primeira parcela, e de trinta dias, a contar da parcela anterior, para comprovarem os recolhimentos das demais parcelas, devendo incidir sobre cada valor mensal, atualizado monetariamente, os juros de mora devidos, na forma prevista na legislação em vigor;
VI) autorizar, desde logo, nos termos do art. 28, inciso II, da Lei 8.443/1992, a cobrança judicial da dívida caso não atendida a notificação;
VII) encaminhar cópia da deliberação ao Procurador-Chefe da Procuradoria da República no Amazonas, nos termos do § 3º do art. 16 da Lei 8.443/1992 c/c o § 7º do art. 209 do Regimento Interno do TCU, para adoção das medidas cabíveis e comunicar-lhe que o relatório e o voto que a fundamentarem podem ser acessados por meio do endereço eletrônico www.tcu.gov.br/acordaos e que, caso haja interesse, o Tribunal pode enviar-lhe cópia desses documentos sem qualquer custo."   
9.	O Ministério Público especializado, em parecer da lavra do Procurador Rodrigo Medeiros de Lima, anuiu ao encaminhamento alvitrado pela unidade técnica, tecendo os seguintes comentários (peça 37) :
"Em face dos elementos constantes dos autos, este representante do Ministério Público de Contas da União manifesta-se em consonância com o encaminhamento alvitrado pela unidade instrutiva, em pareceres uniformes (peças 34 a 36) , sem prejuízo de tecer as seguintes considerações.
2. Conforme entendeu a unidade instrutiva, apenas o ex-prefeito Ivon Rates da Silva deve ser responsabilizado pelo débito apurado nos autos, pois, além de a totalidade dos recursos impugnados ter sido integralmente gerida por ele, conforme comprova o extrato bancário da conta específica à peça 1, p. 141-153, a irregularidade que motivou a instauração da presente tomada de contas especial - não consecução dos objetivos pactuados (peça 1, p. 202) , foi detectada pela Caixa ainda na primeira gestão do referido ex-prefeito, de 2005 a 2008, por ocasião da terceira vistoria in loco realizada em 30/7/2008. Nesta oportunidade, a Caixa verificou o não cumprimento do cronograma de trabalho aprovado, atestando o percentual de 55,83% de execução total do objeto, enquanto que o percentual previsto de execução para a terceira visita era de 82,53%, conforme consta do Relatório de Acompanhamento de Empreendimento (RAE) à peça 1, p. 117-123.
3. Alega o responsável que o objeto foi executado parcialmente, conforme comprovariam os documentos integrantes das prestações de contas parciais apresentadas à Caixa, incluindo as fotografias da obra. Tal alegação não merece acolhida.
4. Ainda que o objeto tenha sido executado parcialmente, com a aquisição do motor de popa (meta 1 do plano de trabalho - peça 1, p. 39) e com a construção parcial da mini usina de beneficiamento de açaí (parte da meta 2) , entende-se adequada a proposta de condenação em débito pela integralidade dos recursos desbloqueados, diante da verificação pela Caixa que, com o percentual de execução de apenas 55,83%, 'o objeto não apresenta funcionalidade, não atingindo o objetivo social proposto no plano de trabalho'  (peça 1, p. 202) .
5. De fato, sem a aquisição dos equipamentos necessários ao beneficiamento do açaí (parte da meta 2) , a usina não entrou em operação, não havendo, portanto, o atingimento do objetivo pactuado, qual seja: 'incentivo ao aproveitamento racional de recursos naturais de forma sustentável e melhoria de comunicação e intercâmbio com o Centro de Integração de Ações Territoriais - CIAT', conforme descrito no plano de trabalho à peça 1, p. 37.
6. Também não socorre ao responsável a alegação de que os equipamentos para a mini usina não foram adquiridos em razão do fim do seu mandato em dezembro de 2008, pois, conforme mencionado no parágrafo 3º deste parecer, em julho de 2008, quando a Caixa realizou a terceira fiscalização in loco, o objeto já deveria estar quase que totalmente construído, com percentual de execução em torno de 80%, segundo consta do RAE à peça 1, p. 117-123. Antes do término da primeira gestão de Ivon Rates da Silva, que se deu em 31/12/2008, a obra deveria estar concluída, com os equipamentos de beneficiamento já adquiridos, uma vez que a vigência do ajuste, durante a sua gestão, se findava em 14/11/2008, conforme consta do documento à peça 1, p. 81.
7. Por fim, cabe tecer algumas considerações a respeito das prestações de contas parciais enviadas pelo ex-prefeito à Caixa, em que pese a execução financeira não tenha sido motivo de impugnação dos recursos sob análise.
8. Ainda que não houvesse problemas na execução física do objeto, entende-se que não estaria comprovada a regular aplicação financeira da totalidade dos recursos desbloqueados, em razão de, principalmente, não terem sido apresentados todos os documentos fiscais mencionados nas relações de pagamentos constantes da peça 16, p. 16 e 20. Não consta das prestações de contas parciais as notas fiscais emitidas pela empresa Império Construções e Serviços Ltda., de nº s 354 e 365, com valor total de R$ 52.085,47, as quais se referiam, provavelmente, à construção da usina de beneficiamento.
9. Assim, o Ministério Público coaduna-se com o encaminhamento proposto pela unidade técnica, acrescentando que seja determinado à prefeitura municipal de Envira/MA a devolução do saldo constante da conta 6470004-3, agência 2987, no valor de R$ 2.216,02, se ainda não o tiver feito."
		É o Relatório.

Jocione dos Santos Souza, OAB/AM 6.901 e Silvana Grijó Gurgel Costa Rêgo, OAB/AM 6.767.

Procurador Rodrigo Medeiros de Lima.

TOMADA DE CONTAS ESPECIAL. MUNICÍPIO DE ENVIRA/AM. CONTRATO DE REPASSE. INCENTIVO AO APROVEITAMENTO RACIONAL DE RECURSOS NATURAIS DE FORMA SUSTENTÁVEL E MELHORIA DA COMUNICAÇÃO E INTERCÂMBIO COM O CENTRO DE INTEGRAÇÃO DE AÇÕES TERRITORIAIS - CIAT. NÃO COMPROVAÇÃO DA BOA E REGULAR APLICAÇÃO DOS RECURSOS TRANSFERIDOS. CITAÇÃO. ALEGAÇÕES DE DEFESA. USO DE FOTOGRAFIAS COMO PROVA DA CORRETA DESTINAÇÃO DA VERBA FEDERAL. IMPOSSIBILIDADE. AUSÊNCIA DE BENEFÍCIO À POPULAÇÃO. CONTAS IRREGULARES. DÉBITO. MULTA. 1) Julgam-se irregulares as contas e em débito o responsável em função da não comprovação da boa e regular aplicação de recursos federais recebidos por meio de Contrato de Repasse. 2) O ônus de comprovar a regularidade da integral aplicação dos recursos públicos ao objeto de programa federal compete ao gestor, por meio de documentação idônea, que demonstre, de forma efetiva, os gastos efetuados e o nexo de causalidade entre as despesas realizadas e a verba federal recebida. 3) Fotografias não têm pleno valor probatório, sobretudo quando desacompanhadas de documentos capazes de estabelecer o nexo causal entre os recursos federais recebidos e as despesas incorridas na execução do objeto do convênio. 4) Considera-se como prejuízo em valores integrais a aplicação dos recursos do convênio em objeto que se revela inservível ou sem funcionalidade após a sua execução, completa ou parcial.

TOMADA DE CONTAS ESPECIAL (TCE)

Secretaria do Tribunal de Contas da União no Estado do Amazonas - Sec/AM.

Em exame a Tomada de Contas Especial instaurada pela Caixa Econômica Federal - CAIXA em desfavor dos Srs. Rômulo Barbosa Mattos, Prefeito de Envira/AM na gestão 2009/2012, e Ivon Rates da Silva, Prefeito daquele ente federado no interregno de 2005/2008, 2013/2016 e 2017/2020, em razão da não consecução dos objetivos pactuados no Contrato de Repasse 0197.550-07/2006 (Siafi 577047) .
2.	Aquele ajuste foi celebrado em 16/11/2006 entre a União, por intermédio do então Ministério do Desenvolvimento Agrário - MDA, atual Secretaria de Agricultura Familiar e do Desenvolvimento Agrário, representado pela CAIXA, e aquela municipalidade. 
3. 	O objeto da avença consistia no "Incentivo ao Aproveitamento Racional de Recursos Naturais de forma Sustentável e Melhoria de Comunicação e Intercâmbio com o Centro de Integração de Ações Territoriais - CIAT", com vigência estipulada inicialmente para o período de 16/11/2006 a 16/11/2007.  
4.	Para a consecução do avençado, foram previstos R$ 116.600,00, dos quais R$ 113.100,00 seriam repassados pela União e R$ 3.500,00 corresponderiam à contrapartida da municipalidade. 
5.	A verba federal foi repassada à municipalidade mediante a Ordem Bancária 2007OB900386, de 16/7/2007, no valor de R$ 113.100,00. O valor foi creditado na conta corrente da avença em 18/7/2007.  
6.	Daquele montante, foram desbloqueados R$ 62.841,42, sendo R$ 41.349,67 em 23/4/2008 e R$ 21.491,75 em 12/12/2008. Relativamente àquele valor, foram sacados R$ 60.625,40: i) R$ 41.349,67 entre 5 e 9/5/2008; e ii) R$ 19.275,73 em 26/12/2008. O quantum restante - R$ 2.216,02 - permaneceu na conta corrente. 
7.	Em função da não conclusão do objeto contratado, a CAIXA instaurou a presente Tomada de Contas Especial, imputando o débito de R$ 60.625,40 aos Srs. Rômulo Barbosa Mattos e Ivon Rates da Silva. 
8.	No âmbito deste Tribunal, a Secretaria do TCU no Estado do Amazonas - Sec/AM instruiu os autos e apontou que, em função de o desbloqueio do recurso federal ter ocorrido nas datas de 23/4 e 12/12/2008, apenas o Sr. Ivon Rates da Silva - Prefeito no interregno de 2005/2008 - deveria ser responsabilizado nestes autos (peça 8) .
9.	Desse modo, efetuou, por delegação de competência deste Relator, a citação do responsável acima descrito pelo débito de R$ 60.625,40. 
10.	O ex-alcaide apresentou alegações de defesa que foram analisadas pela unidade técnica na instrução derradeira constante da peça 34, por meio da qual, em síntese, propôs: i) julgar irregulares as contas do Sr. Ivon Rates da Silva; ii) aplicar ao responsável a multa insculpida no art. 57 da Lei 8.443/1992; iii) autorizar o parcelamento da dívida; e iv) enviar cópia do Acórdão a ser prolatado à Procuradoria da República no Estado do Amazonas.
11.	O MP/TCU, nesse processo representado pelo Procurador Rodrigo Medeiros de Lima, anuiu ao encaminhamento alvitrado pela Sec/AM. 
12.	Inicio o exame deste feito destacando que foi acertado o posicionamento da unidade técnica quanto à imputação do débito somente ao Sr. Ivon Rates da Silva. Em que pese o Tomador de Contas ter consignado em seu relatório a responsabilidade solidária daquele ex-Prefeito com o Sr. Rômulo Barbosa Mattos, que lhe sucedeu na chefia do Executivo Municipal, a verba transferida pela CAIXA à municipalidade foi integralmente movimentada na gestão do Sr. Ivon Rates da Silva, conforme indicam os extratos constantes da peça 1 (pp. 147/153) .
13.	Nesse sentido, cumpre excluir da presente relação processual o Sr. Rômulo Barbosa Mattos. 
14.	Prosseguindo, tem-se que, de acordo com o Plano de Trabalho do ajuste, havia a previsão: i) da aquisição de motor de popa 15 HP à gasolina com canoa de 7m, comando na frente (R$ 13.200,00) ; e ii) construção de mini-usina de beneficiamento de açaí equipada (R$ 103.400,00) (peça 1, p. 39) .
15.	A defesa carreada aos autos pelo Sr. Ivon Rates da Silva gira em torno do argumento de que teria adquirido um bote de alumínio e construído uma casa em alvenaria que, segundo aduz, seria a sede da mini-usina. Informa, ademais, que não comprou os equipamentos para a mini-usina porquanto tal obrigação seria do Prefeito que lhe sucedera. 
16.	Compulsando as alegações de defesa do ex-Prefeito, verifico que ele acostou ao processo a Nota Fiscal de aquisição da canoa de alumínio com o respectivo motor, no valor de R$ 12.700,00. Em tal documento há um carimbo indicando o processo "19550 07", dando a entender que fora custeada com os recursos do Contrato de Repasse em foco que, nada obstante, possui a numeração 0197.550-07.
17.	Sem descurar do fato da diferença entre a numeração indicada na Nota Fiscal e aquela efetivamente atribuída ao Contrato de Repasse ora em foco, devo asseverar que, mesmo que se aceite como válida a compra de tal equipamento, ele consubstancia apenas uma parte da meta ajustada. 
18.	É dizer, ainda que tenha comprovado a aquisição do bote, o ex-alcaide não carreou ao processo documentos idôneos a corroborar a efetiva construção da sede da mini-usina.
19.	Ao revés, colacionou ao processo diversas fotografias de uma edificação que afirma ter sido construída para abrigar a mini-usina (peça 16, pp. 38/58) . Como é cediço, em se tratando de comprovação da boa e regular aplicação de recursos federais, as fotografias possuem baixo valor probante, porquanto não são capazes de estabelecer o nexo de causalidade que deve haver entre a despesa havida e a verba ajustada. Precedentes (colhidos da ferramenta de intitulada Jurisprudência Selecionada) :
Acórdão 7200/2018-TCU-Segunda Câmara (de minha Relatoria) 
"Fotografias não têm pleno valor probatório, sobretudo quando desacompanhadas de documentos capazes de estabelecer o nexo causal entre os recursos da União recebidos e as despesas incorridas na execução do objeto do convênio."
Acórdão 2986/2016-TCU-Primeira Câmara (Relator Ministro Bruno Dantas) 
"Fotografias não são meio de prova suficiente para comprovar a regularidade da aplicação de recursos públicos transferidos, pois, no máximo, podem comprovar a existência do objeto conveniado, mas não são capazes de demonstrar, efetivamente, o nexo entre os recursos federais e as despesas efetuadas."
Acórdão 1318/2014-TCU-Primeira Câmara (Relator Ministro José Mucio Monteiro) 
"Fotografia não é meio de prova suficiente para comprovar a regularidade da aplicação dos recursos públicos transferidos por meio de convênio, pois não é capaz de revelar, efetivamente, a origem da verba supostamente gasta."
20.	Desse modo, não há como acolher a tese esgrimida pela defesa de que edificara a sede da mini-usina com recursos da avença em discussão, eis que ausentes documentos que evidenciem o imprescindível nexo causal entre o gasto e a origem da verba.  
21.	Ainda acerca do adimplemento do objeto ajustado, é importante destacar, como fez o representante do Parquet especializado, que não se pode acolher o argumento de que caberia ao Prefeito sucessor adquirir os equipamentos para a mini-usina. 
22.	Na fiscalização in loco levada a efeito pela CAIXA em julho de 2008, foi apontado que o empreendimento deveria contar com execução de 80%, fato que não se verificou. Tendo em vista que o Contrato de Repasse tinha término de vigência previsto para novembro de 2008 (peça 1, p. 81) , fica evidente que caberia ao Sr. Ivon Rates da Silva ter adimplido o objeto por completo.
23.	Cumpre asseverar, ainda, que a CAIXA apontou, de forma expressa, que a edificação apresentada como tendo sido custeada com recursos do ajuste em foco não apresentou qualquer benefício à população (peça 1, p. 183) . É dizer, ainda que o ex-alcaide tenha, de fato, utilizado a verba do Contrato de Repasse ora em análise para edificar o empreendimento que apontou ser a sede da mini-usina, fato que ele não logrou êxito, ainda assim caberia imputar-lhe dano ao erário no montante total do quantum federal. Esta é a jurisprudência do Tribunal acerca do tema. Precedentes:
Acórdão 549/2018-TCU-Primeira Câmara (Relator Ministro-Substituto Augusto Sherman) 
"A completa frustração dos objetivos do convênio importa a condenação do responsável à devolução integral dos recursos transferidos, ainda que parte ou a totalidade dos valores repassados tenha sido aplicada no objeto do ajuste. A mera execução do objeto não é suficiente para comprovar a boa e regular aplicação dos recursos, é imprescindível que também se demonstre a sua funcionalidade em benefício da população alvo."
Acórdão 2812/2017-TCU-Primeira Câmara (Relator Ministro-Substituto Weder de Oliveira) 
"Considera-se como prejuízo em valores integrais a aplicação dos recursos do convênio em objeto que se revela inservível ou sem funcionalidade após a sua execução, completa ou parcial."
Acórdão 494/2016-TCU-Segunda Câmara (Relator Ministro-Substituto André de Carvalho) 
"A execução parcial do objeto pactuado aliada à imprestabilidade da parcela realizada permite a condenação do responsável pelo valor total dos recursos repassados pelo convênio."
24.	Estando os autos conclusos em meu Gabinete, o ex-Prefeito carreou ao processo os elementos adicionais constantes da peça 38, por meio dos quais tenta rebater as conclusões acerca da inexecução do objeto ora em discussão.
25.	Em tal documentação, o responsável aduz que: i) não havia tempo na vigência de seu mandato para concluir a mini-usina; ii) caberia ao Prefeito que lhe sucedera dar continuidade ao ajuste em foco; iii) utilizou recursos próprios para finalizar o empreendimento; iv) há precedente na Corte no sentido de que se deve julgar regulares com ressalva as contas do responsável em caso de não cumprimento do objeto em função da perda do poder aquisitivo ocorrida entre a apresentação da proposta e a efetiva liberação dos recursos; e v) não cabe condenação em débito por parcela inexecutada quando há saldo não restituído na conta específica do ajuste, de acordo com jurisprudência desta Corte.
26.	Os dois primeiros argumentos acima, foram analisados nos itens 20 e 21 acima e devidamente refutados. 
27.	Sobre o argumento de que teria concluído o empreendimento com recursos próprios, cabe rememorar, como já dito, que a CAIXA foi enfática em asseverar que a parte executada não apresentou benefício à população. 
28.	Cumpre reforçar, ademais, que estes autos buscam a verificação da correta e regular aplicação de uma verba federal repassada à municipalidade e não versam sobre eventual destinação de montante municipal para adimplemento de obras. 
29.	Acerca do item iv supra, é necessário destacar que o precedente mencionado não se amolda ao caso concreto. O caso colacionado se refere a uma situação em que decorrido cerca de um ano entre a apresentação do Plano de Trabalho da avença e a efetiva liberação da verba nos idos dos anos 1993.
30.	Insta asseverar que no ano de 1993 o Brasil ainda estava assolado pela hiperinflação que, naquele exercício, chegou a incríveis 2.477,15%. 
31.	O caso ora em foco é completamente diverso. O Plano de Trabalho é datado de novembro de 2006 (peça 1, p. 45) e a efetiva liberação da verba ocorreu em abril e dezembro de 2008. De acordo com dados do Instituto Brasileiro de Geografia e Estatística - IBGE, a inflação de 2007 foi de 4,46% e a de 2008 de 5,9% (disponível em https://www.ibge.gov.br/estatisticas/economicas/precos-e-custos/9256-indice-nacional-de-precos-ao-consumidor-amplo.html?t=series-historicas&utm_source=la
nding&utm_medium=explica&utm_campaign=inflacao#plano-real-mes) .
32.	É dizer, a variação inflacionária acima descrita não impediria o responsável de dar cumprimento ao objeto avençado. Ademais, não há no processo qualquer manifestação do ex-Prefeito junto ao então MDA, ou ainda à CAIXA sobre tal fato. 
33.	O que estes autos indicam de forma clara é que a CAIXA apontou expressamente que o objeto ajustado, em julho de 2008, deveria contar com execução de 82,53%, havendo verba suficiente e liberada para tanto (peça 1, p. 117) . Nada obstante, o ex-Prefeito somente edificou 55,83%.
34.	Por fim, quanto à questão do saldo não restituído na conta específica da avença, cabem os seguintes comentários. O responsável trouxe aos autos extrato de conta da Prefeitura de Envira evidenciando que, no dia 9/10/2019, havia R$ 45.534,02 de saldo. Tal conta possui numeração 00005872-0 ao passo que a verba da CAIXA transferida para cumprimento do Contrato de Repasse em foco foi creditada na conta 00647004-3 (peça 1, p. 141) .
35.	O que está assente nos autos é que, na conta 00647004-3 - específica do ajuste -, havia um montante de R$ 2.216,02 em 26/12/2008 (peça 1, p. 153) não recolhido à União. Nesse ponto, anuo à sugestão do Parquet especializado de determinar ao Município de Envira/AM que devolva, caso ainda não o tenha feito, tal quantia. 
36.	À guisa de conclusão, cabe a rejeição das alegações de defesa apresentadas pelo Sr. Ivon Rates da Silva, com o consequente julgamento pela irregularidade de suas contas, a imputação do débito apurado, e, ainda, diante da gravidade dos fatos narrados e da reprovabilidade da conduta do ex-alcaide, a aplicação da multa pecuniária prevista no art. 57 da Lei 8.443/1992.
37.	Cabe asseverar, no que tange à prescrição da pretensão sancionatória, que o Plenário desta Corte fixou o entendimento de que o Tribunal está subordinado ao prazo decenal de prescrição indicado no art. 205 do Código Civil, contado a partir do fato gerador, e de que o ato que ordenar a citação, a audiência ou oitiva da parte interrompe a prescrição, nos termos do art. 202, inciso I, do Código Civil (Acórdão 1441/2016-TCU-Plenário, rel. min. Benjamin Zymler) .
38. 	Sobre o dies a quo da contagem do prazo prescricional, esta Corte deliberou, em recente deliberação, que: 
Acórdão 2278/2019-TCU-Primeira Câmara (Relator Ministro-Substituto Augusto Sherman) 
"Nos casos de não comprovação da regular aplicação de recursos repassados mediante convênios ou instrumentos similares, a data limite para entrega da prestação de contas final ou a data da efetiva entrega antecipada assinala o marco inicial da contagem do prazo de prescrição da pretensão punitiva do TCU."
39.	No caso em foco, o ato que determinou a citação do responsável ocorreu em 19/12/2016 (peça 10) . Considerando que, nos termos da Cláusula Décima Segunda do Contrato de Repasse 0197.550-07/2006, a prestação de contas deveria ser apresentada em até 60 dias após o término do ajuste (peça 1, p. 69) , e tendo em conta a prorrogação de sua vigência até a data de 14/11/2008, o início da contagem do prazo prescricional dar-se-ia no mês de janeiro de 2009. Uma vez não decorrido o prazo decenal previsto no Codex entre tal data e aquela que ordenou a citação, há plena possibilidade de imposição de multa ao responsável. 
40.	Noutro giro, quanto aos pedidos apresentados pelo responsável em sede de defesa, abaixo elencados, cabe esclarecer que: i) este Tribunal não é órgão encarregado de gerir verba federal, mas sim instância de controle. Desse modo, não compete a esta Corte de Contas autorizar a conclusão do objeto ajustado; ii) não cabe ao TCU a realização de perícia, tampouco a determinação para que outro órgão ou entidade o faça, eis que, em se tratando de Tomada de Contas Especial, o ônus da prova é invertido, ou seja, cumpre ao gestor carrear ao processo as provas e documentos necessários à comprovação da boa e regular aplicação da verba federal:
"[Que o TCU]: 
a) autorize a conclusão do objeto do contrato, adquirindo por conta do município de Envira/AM todos os equipamentos para a miniusina de beneficiamento de açaí, conforme projeto inicial; 
b) conceda o prazo de 120 (cento e vinte) dias, a contar do despacho de concessão do prazo, para a execução da proposta apresentada; 
c) determine a suspensão dos efeitos desta TCE; e
d) determine à Caixa Econômica Federal que proceda a nova visita técnica após os 120 dias do prazo concedido para expedição do laudo final de cumprimento do contrato."
41. 	Oportuno, por fim, nos termos do § 7° do art. 209 do Regimento Interno/TCU, encaminhar cópia do Acórdão que sobrevier à Procuradoria da República no Estado do Amazonas, para a adoção das medidas de sua alçada.
	Ante o exposto, voto por que seja adotado o Acórdão que ora submeto a este Colegiado. 
	
T.C.U., Sala das Sessões, em 11 de fevereiro de 2020.
MARCOS BEMQUERER COSTA
Relator